臺灣士林地方法院刑事判決　　　　　　　 96年度訴字第456號
公　訴　人　臺灣士林地方法院檢察署
被　　　告　乙○○○
上列被告因偽造文書案件，經檢察官提起公訴（95年度偵字第10
815 號、10816 號），本院判決如下：
    主  文
乙○○○行使偽造私文書，足以生損害於公眾及他人，累犯，處
有期徒刑陸月，如易科罰金，以銀元佰元即新台幣玖佰元折算
壹日，減為有期徒刑月，如易科罰金，以銀元佰元即新台幣
玖佰元折算壹日。偽造之徐江送簽名署押伍枚、偽造之徐江送指
紋署押枚均沒收。
    事  實
一、乙○○○前於民國86年6 月23日間因偽造有價證券罪，經臺
    灣板橋地方法院判處有期徒刑3 年2 月，並經最高法院於91
    年7 月31日判決駁回其上訴確定，於94年10月21日縮刑期滿
    執行完畢。乙○○○為戊○○、丙○○之弟媳、兄嫂，明知
    其婆婆徐江送年高病重，無法以言語與外界溝通，且未授權
    其向戊○○、徐證益追討債務，竟基於行使偽造私文書及使
    公務員登載不實之犯意，於民國95年2 月14日，在臺灣士林
    地方法院1 樓當事人撰狀處，冒以徐江送之訴訟代理人身分
    ，偽造徐江送以戊○○、丙○○為債務人之民事聲請支付命
    令狀正本及繕本各2 份，在具狀人處偽簽「徐江送」署押共
    4 枚，並在2 份正本上蓋印自己指紋以偽造為徐江送之指紋
    署押，另又偽造徐江送名義之民事委任書1 份，在委任人處
    偽簽「徐江送」署押1 枚，蓋印自己指紋以偽造為徐江送之
    指紋署押，而於同日持上開文件向臺灣士林地方法院遞狀以
    行使上開不實私文書，使臺灣士林地方法院不知情之公務員
    陷於錯誤，將該不實事項登載於其職務上所掌之公文書即支
    付命令，而核發債權人為徐江送，代理人為乙○○○，債務
    人為戊○○、丙○○之支付命令，足生損害徐江送、戊○○
    、丙○○之權益及臺灣士林地方法院核發支付命令之正確性
    。嗣經戊○○於同年3 月10日收受臺灣士林地方法院95年度
    促字第4827號支付命令，丙○○於同年3 月間收受臺灣士林
    地方法院95年度促字第4828號支付命令，始悉上情。
二、案經戊○○、丙○○訴由臺灣士林地方法院檢察署檢察官偵
    查起訴。
    理  由
一、證據能力之說明：
    按證人依法應具結而未具結者，其證言不得作為證據，民事
    訴訟法第158 條之3 定有明文。查證人即被告之夫徐慶德及
    江徐啟子、徐燈波雖於檢察官偵查中到庭作證，惟均未經具
    結，依前揭說明，證人徐慶德、江徐啟子、徐燈波於偵查中
    所言自不得作為本案之證據。
二、訊據被告乙○○○固坦承上開民事聲請支付命令狀正本及繕
    本各2 份及民事委任狀1 份上之「徐江送」署押共5 枚為伊
    所書寫，且其上之徐江送指紋亦為伊所有，並將上開文件持
    向本院聲請核發支付命令之事實，惟辯稱在數年前及95年2
    月間在關渡醫院有受徐江送口頭委任提起訴訟之事實云云。
    經查：
  (一)上揭犯罪事實，業據告訴人戊○○、丙○○於於偵查中指訴
    甚詳，並有民事聲請支付命令狀正本及繕本各2 份、民事委
    任書1 份、臺灣士林地方法院95年度促字第4827號、第4828
    號支付命令2 份（附於本院95年度簡字第5 號卷、95年度簡
    字第9 號卷第8 頁至第10頁、甲○95年度他字第2067卷第2
    頁至第5 頁、95年度他字第1606號卷第3 頁至第7 頁）可稽
    。
  (二)被告對於徐江送於何時授權其向告訴人2 人催討債務之時間
    ，原供稱：伊95年農曆過年有去關渡醫院加護病房看她（指
    徐江送），伊2 月14日送狀紙，之前幾天有去看她，她當時
    還有神智，伊跟她講要幫她向益（指丙○○）討20 萬 ，向
    泉（指戊○○）討30萬4500元，準備要提出訴訟，她嘴角上
    提，眼睛閉一下，伊就解讀為她同意云云（詳95年度偵字第
    10815 號卷第23頁），惟徐江送於95年2 月9 日住院治療迄
    同年3 月13日出院時止，無法明確使用口語溝通及表達，此
    有台北市立關渡醫院95年3 月13日開立之診字第0950000691
    號乙種診斷證明書1 份在卷可憑（詳95年度他字第2067 號
    卷第6 頁），被告辯稱徐江送於上開時間有同意伊提起訴訟
    云云，自無可取。嗣被告又改稱：90年12月27、28日下午3
    點多伊陪徐江送去社區散步，徐江送叫伊幫她向告訴人2 人
    追討欠款，當時還有證人丁○○在場聽聞云云（詳本院96
    年7 月19日準備程序筆錄第3 頁），並聲請傳喚證人丁○○
    到庭作證。惟證人丁○○到庭結證稱：伊未曾聽過徐江送交
    代被告去向告訴人2 人討錢，也沒聽徐江送說過告訴人2 人
    欠他錢等語（詳本院96年12月6 日審判筆錄第4 頁），是依
    證人丁○○之證詞亦不能證明被告所辯屬實。
  (三)另由以下之事實可證被告所辯不實：
  1.被告於本院95年度簡字第5 號損害賠償事件審理時原供稱支
    付命令聲請狀上的手印是原告（指徐江送）蓋的，伊有告訴
    徐江送說要替她到法院向被告（即徐鉦益）要20萬元，所以
    徐江送知道這件事情（詳該卷95年6 月5 日言詞辯論筆錄）
    ，嗣又改稱訴狀上徐江送的指紋是伊所有（詳前卷95年6 月
    22日言詞辯論筆錄），顯然對於支付命令聲請狀上徐江送署
    押後之指紋為何人所有一事有所隱瞞。
  2.被告對於何時書寫上揭之支付命令聲狀一事，原供稱：「我
    在93年5 月我婆婆在淡水馬偕醫院住院時寫的。」（詳95年
    度他字第1606號卷第14頁），嗣於本院審理時改稱：支付命
    令聲請狀是95年2 月14日遞狀當天在本院1 樓寫的（詳本院
    96年12月6 日審判筆錄第8 頁至第9 頁），前後所述不符。
  (四)再經本院詢問被告，在95年2 月14日那天為何想去寫支付命
    令聲請狀，被告答稱：因伊之前有偽造有價證券及偽造文書
    前科，尚在假釋中，當時伊已假釋期滿等語（詳本院前揭審
    判筆錄第10頁），如被告確有經徐江送授權，則何需待其前
    案假釋期滿後始代徐江送提起訴訟，足證被告以徐江送代理
    人名義所為聲請本院對告訴人戊○○2 人核發支付命令並未
    獲得徐江送之授權，被告所辯顯屬諉卸之詞，不足採信。是
    本案事證明確，被告犯行洵堪認定，應依法論科。
三、按被告行為後，94年2 月2 日修正公布之刑法已於95年7 月
    1 日生效施行，其中第2 條第1 項「行為後法律有變更者，
    適用行為時之法律。但行為後之法律有利於行為人者，適用
    最有利於行為人之法律」之規定，係規範行為後法律變更所
    生新、舊法律比較適用之準據法，並非刑法實體法律，自不
    生行為後法律變更之比較適用問題，故刑法修正施行後，應
    適用該修正後之第2 條第1 項之規定，依「從舊、從輕」之
    原則比較新、舊法律之適用；又比較新舊法時，應就罪刑有
    關之共犯、未遂犯、想像競合犯、牽連犯、連續犯、結合犯
    ，以及累犯加重、自首減輕暨其他法定加減原因（如身分加
    減）與加減例等一切情形，綜其全部罪刑之結果而為比較後
    ，再適用有利於行為人之法律處斷，而不得一部割裂分別適
    用不同之新、舊法（最高法院24年上字第4634號、29年上字
    第964 號判例意旨及最高法院95年度第8 次刑事庭會議決議
    參照）。經查：
  (一)關於罰金刑：刑法第214 條使公務員登載不實罪，其法定刑
    有關罰金部分為（銀元）5 百元以下罰金。查刑法分則編各
    罪所定罰金刑之貨幣單位原為銀元，修正前刑法第33條第5
    款規定：「罰金：1 元（銀元）以上。」，而依罰金罰鍰提
    高標準條例規定，就72年6 月26日前修正之刑法部分條文罰
    金數額提高2 至10倍，其後修正者則不提高倍數，並依現行
    法規所定貨幣單位折算新臺幣條例規定，以銀元1 元折算新
    臺幣3 元。修正後刑法第33條第5 款規定：「罰金：新臺幣
    1000元以上，以百元計算之。」，刑法第33條第5 款所定罰
    金貨幣單位經修正為新臺幣後，刑法分則各罪所定罰金刑之
    貨幣單位亦應配合修正為新臺幣，為使刑法分則編各罪所定
    罰金之最高數額與刑法修正前趨於一致，乃增訂刑法施行法
    第1 條之1 ：「中華民國94年1 月7 日刑法修正施行後，刑
    法分則編所定罰金之貨幣單位為新臺幣。94年1 月7 日刑法
    修正時，刑法分則編未修正之條文定有罰金者，自94 年1月
    7 日刑法修正施行後，就其所定數額提高為30倍。但72年6
    月26日至94年1 月7 日新增或修正之條文，就其所定數額提
    高為3 倍。」。從而，刑法修正後刑法分則編各罪所定罰金
    刑之最高數額，適用刑法施行法第1 條之1 之規定後，並無
    不同，即對被告並無有利或不利之情形；惟修正後刑法第33
    條第5 款所定罰金刑最低數額，較之修正前提高，自以修正
    前刑法第33條第5 款規定有利於被告。
  (二)關於牽連犯：修正前刑法第55條有關「犯一罪而其方法或結
    果之行為犯他罪名者，從一重處斷」之牽連犯規定，業經修
    正刪除，此刪除雖非犯罪構成要件之變更，但顯已影響行為
    人刑罰之法律效果，自屬法律有變更，比較修正前、後之刑
    法規定，自以修正前論以牽連犯一罪，較修正後一罪一罰之
    數罪有利於被告。
  (三)綜上，本件經綜合觀察全部罪刑比較之結果，依修正後刑法
    第2 條第1 項前段規定，適用修正前第33條第5 款、第55條
    之規定，對被告較有利，自應全部適用修正前刑法相關規定
    而為論科。
四、被告未經徐江送同意，即以徐江送代理人之名義製作以徐江
    送為債權人，戊○○、丙○○為債務人之民事聲請支付命令
    狀、委任狀，並據以持向臺灣士林地方法院聲請核發支付命
    令，核被告所為，係犯刑法第216 條、第210 條行使偽造私
    文書罪、同法第214 條使公務員登載不實罪。被告偽造署押
    行為為各該偽造私文書之部分行為，而其各該偽造私文書後
    復持以行使，各偽造私文書之低度行為應為行使偽造私文書
    之高度行為吸收，均不另論罪。被告偽造徐江送名義之民事
    聲請支付命令狀、委任狀之行為，於密切接近之時地實施，
    侵害同一法益，各行為之獨立性極為薄弱，依一般社會健全
    觀念，在時間差距上，難以強行分開，在刑法評價上，以視
    為數個舉動之接續進行，合為包括之一行為予以評價，較為
    合理，應成立接續犯（最高法院86年度臺上字第3295號判例
    意旨參照）。被告以一行為，行使數偽造之文書，為同質想
    像競合犯，應依刑法第55條規定，從一情節較重之罪論處之
    。被告所犯行使偽造私文書、使公務員登載不實罪間，有方
    法、結果之牽連關係，應依修正前刑法第55條後段規定，從
    一重之行使偽造私文書罪處斷。又公訴人起訴書雖未敘及被
    告偽造徐江送指紋署押、偽造支付命令繕本及使公務員登載
    不實之犯行，然檢察官就犯罪事實之一部起訴書，其效力及
    於全部，此部分既與公訴人起訴之犯罪事實具有高低度行為
    、想像競合及牽連犯之裁判上一罪關係，依審判不可分之原
    則，應為起訴效力所及，本院自應併予審究，附此敘明。被
    告前於86年6 月23日間因偽造有價證券罪，經臺灣板橋地方
    法院判處有期徒刑3 年2 月，並經最高法院於91年7 月31日
    判決駁回其上訴確定，於94年10月21日縮刑期滿執行完畢，
    有臺灣高等法院被告前案紀錄表1 份在卷可參，是被告於前
    案執行完畢後5 年內，故意再犯本件有期徒刑以上之罪，為
    累犯，應依刑法第47條第1 項之規定論以累犯，並加重其刑
    。爰審酌被告前有犯罪紀錄，品行不佳，其犯罪之動機在與
    告訴人2 人爭產，其於向法院聲請核發支付命令，經告訴人
    聲明異議視為起訴，並遭告訴人質疑代理權之有無後，雖即
    具狀撤回起訴，惟於犯罪後仍飾詞否認犯罪等一切情狀，量
    處如主文所示之刑；而被告行為時之易科罰金折算標準，依
    95 年7月1 日修正條文施行前罰金罰鍰提高標準條例第2 條
    之規定（該條業經總統於95年5 月17日公布刪除，並自95年
    7 月1 日失效），就其原定數額提高為100 倍折算1 日，則
    被告行為時之易科罰金折算標準，應以銀元100 元至300 元
    折算1 日，經折算為新臺幣後，係以新臺幣300 元至900 元
    折算為1 日；惟修正後之刑法第41條第1 項前段則規定：「
    犯最重本刑為5 年以下有期徒刑以下之刑之罪，而受6 個月
    以下有期徒刑或拘役之宣告者，得以新臺幣1000元、2000元
    或3000元折算1 日，易科罰金。」，比較修正前後之易科罰
    金折算標準，以適用修正前刑法第41條第1 項前段之規定較
    有利於被告，爰依該規定，諭知易科罰金之折算標準；又中
    華民國96年罪犯減刑條例業於96年7 月4 日公布，並於96年
    7 月16日施行，而被告犯罪在96年4 月24日以前，依該條例
    第2 條第1 項第3 款之規定，應減其宣告刑二分之一，爰為
    減刑如主文所示，並諭知易科罰金之折算標準，以示懲儆。
五、被告偽造之民事聲請支付命令狀正本2 份、民事委任狀1 份
    已由被告向本院提出附卷，而繕本2 份則由本院寄送予告訴
    人戊○○等2 人，均已非被告所有，均不另為沒收之諭知，
    惟上開民事聲請支付命令狀正本、繕本及民事委任狀上偽造
    之徐江送簽名署押共5 枚及指紋署押3 枚，應依刑法第219
    條規定宣告沒收。
據上論斷，應依刑事訴訟法第299 條第1 項前段，刑法第第2條
第1 項前段、第216 條、第210 條、第214 條、第55條、第47條
第1 項、修正前刑法第55條後段、第41條第1 項前段、刑法第21
9 條，刑法施行法第1 條之1 ，修正前罰金罰鍰提高標準條例第
2 條，現行法規所定貨幣單位折算新台幣條例第2 條，中華民國
96年罪犯減刑條例第2 條第1 項第3 款、第7 條，判決如主文。
本案經檢察官余秉甄到庭執行職務
中　　華　　民　　國　　96　　年　　12　　月　　31　　日
                  刑事第六庭審判長法  官  楊得君
                                  法  官  莊明達
                                  法  官  許永煌
以上正本證明與原本無異。
如不服本判決，應於收受送達後10日內向本院提出上訴書狀，其
未敘述上訴之理由者並得於提起上訴後20日內向本院補提理由書
（均須按他造當事人之人數附繕本）。
                                  書記官  陳淑琪
中　　華　　民　　國　　96　　年　　12　　月　　31　　日
附錄本案所犯法條全文
中華民國刑法第210條
偽造、變造私文書，足以生損害於公眾或他人者，處5年以下有
期徒刑。
中華民國刑法第216條
行使第210條至第215條之文書者，依偽造、變造文書或登載不實
事項或使登載不實事項之規定處斷。
中華民國刑法第214條
明知為不實之事項，而使公務員登載於職務上所掌之公文書，足
以生損害於公眾或他人者，處3 年以下有期徒刑、拘役或5 百元
以下罰金。
